【裁判字號】    98,中簡上,952
【裁判日期】    981127
【裁判案由】    妨害名譽
【裁判全文】
臺灣臺中地方法院刑事判決           98年度中簡上字第952號
上  訴  人
即  被  告  甲○○
上列上訴人因妨害名譽案件，不服本院臺中簡易庭98年度中簡字
第2814號中華民國98年8月31日第一審簡易判決（聲請簡易處刑
案號：臺灣臺中地方法院檢察署98年度偵字第7286號），提起上
訴，本院管轄之第二審合議庭判決如下：
    主    文
上訴駁回。
    犯罪事實
一、甲○○自民國97年5、6月間起迄98年2、3月間止，在址設臺
    中市○○區○○路2段351號之「宏林文理短期補習班」（下
    稱宏林補習班）擔任國中英文老師，孔德運則係宏林補習班
    之實際負責人。甲○○因其與宏林補習班間就薪資問題有所
    爭議，竟基於意圖散布於眾，誹謗孔德運及宏林補習班名譽
    之犯意，於97年10月間之某授課日，在宏林補習班3樓教室
    內之多數學生、老師得見聞之公開場所中，口出：宏林補習
    班積欠老師薪水不發，且經營不善即將停班等語，指摘及傳
    述足以毀損孔德運及宏林補習班名譽之不實事項，使孔德運
    及宏林補習班之社會評價遭受貶損。嗣於97年12月間，孔德
    運發現甲○○任教之班級學生有流失之現象，經查證後發現
    甲○○有上開言行，始查悉上情。
二、案經孔德運訴由臺灣臺中地方法院檢察署檢察官偵查後聲請
    簡易判決處刑。
    理  由
一、訊據上訴人即被告甲○○（下稱被告）固坦承：曾於上開時
    間任職於宏林補習班，擔任國中英文老師之事實，惟矢口否
    認有何誹謗犯行，辯稱：伊曾經對學生提過告訴人短發伊薪
    水的事情，但伊未曾說過宏林補習班積欠老師薪水不發，且
    經營不善即將停班的話云云。然查：
(一)、告訴人孔德運於偵查中指稱：被告在上課時間向學生說，伊
    的補習班可能不做了，主任都欠老師鐘點費。學生跟伊說，
    為什麼伊不給老師薪水，之後家長來問伊，為什麼補習班不
    做了。後來丙○○告訴伊，被告講了一些對伊不利的事，因
    為跟伊反應的學生只有上被告的課等語（見偵查卷第20頁）
    。且證人丙○○於本院審理時結證稱：伊自97年5、6月間至
    98年8月間止，在宏林補習班兼職，伊是教英文、作文，另
    外也會作一些課輔的工作，當時補習班教英文的周老師只有
    一位，就是庭上的被告。伊去補習班上課的時間，與被告沒
    有重疊，被告任課的時間是傍晚，伊會在櫃臺那裡，所以有
    時候會遇到被告，是因為伊曾與孔德運共事過，所以有時伊
    會幫忙坐櫃臺。有時伊會去打掃教室，如果學生在上課，伊
    就在外面打掃。被告是在三樓上課，伊記得時間是在97年9
    、10月間，伊在外面打掃時有聽到被告跟學生說，宏林補習
    班經營不善，快要做不下去了，當時教室的門是半掩著。從
    說話的聲音伊就可以聽出來是被告，而且該段時間是被告上
    課的時間。那段時間補習班的營運狀況還好，就是平平。補
    習班不曾短發過伊與丁○○的薪水，伊也沒有聽過補習班的
    老師與孔德運有衝突，補習班的薪水是由主任即孔德運本人
    發的等語（見本院98年10月29日審理筆錄）；證人丁○○於
    本院審理時結證稱：伊不認識在庭的被告，伊從97年9月起
    在宏林補習班工作迄今，補習班的學生李朕岳是伊的學生，
    時間是在97年底，伊是教李朕岳數學，伊記得伊到這家補習
    班任職時，李朕岳就這邊補習了，伊去之後，就教他數學。
    伊下課時候會跟學生聊天，也會跟李朕岳聊天。李朕岳曾跟
    伊說他要去大宇球補習，時間是在98年2、3月間，地點是在
    宏林補習班裡面，伊問他英文補得如何，他提到要去大宇球
    補習，伊問為什麼要去大宇球補習，他說是英文的周老師在
    那邊，他說孔主任有欠周老師錢，主要就是提到這些，伊沒
    有追問李朕岳是如何知道孔主任欠周老師錢這件事。伊聽到
    李朕岳這些話之後，有告訴孔主任（即告訴人）這件事。伊
    不清楚李朕岳所說的周老師是否就是被告。伊當時是跟主任
    說，李朕岳要去大宇球補習英文，而且他有提到大宇球那邊
    有個周老師，孔主任有欠周老師錢。印象中孔主任聽了之後
    好像跟伊說，應該沒有欠周老師錢，但是主任沒有告訴伊是
    哪個周老師等語（見本院98年10月29日審理筆錄）。則依證
    人丙○○、丁○○前開證述，被告確曾於補習班上課時間，
    向學生說過補習班積欠老師薪水不發，且經營不善即將停班
    等語。
(二)、雖被告於本院審理時辯稱，證人丙○○未與其於相同時間在
    補習班上課，不可能在教室外聽到其說話，告訴人確實有短
    發伊薪資云云。惟證人乙○○於本院審理時結證稱：伊從97
    年10月底至98年1月農曆過年前，在宏林補習班擔任櫃臺的
    工作。告訴人曾經在補習班櫃臺前與被告提過，因為學生人
    數減少，所以薪資的部分要被告多擔待，但是是指哪個月的
    薪資伊不清楚。在前開事件之後，告訴人曾跟被告提到，把
    現有學生的學費都當作薪水給被告，被告回稱好，但是詳細
    的時間伊不記得。伊曾經聽過被告問告訴人說，為什麼他的
    薪水只有1500元，但他們詳細談話的內容伊不清楚。被告曾
    在下課休息時，跟伊提到補習班少發伊薪水的事情，時間大
    概是在97年11月間，當時他說他只領到1500元，但是沒有說
    他應該領多少錢，因為他們好像是以學生的人頭來計算薪水
    。在被告跟伊說他只領1500元之前，補習班的孔主任要被告
    薪水多擔待一點，應該也是11月的事，孔主任說薪水要多擔
    待是因為補習班學生只剩下幾個而已，因為人數太少，沒有
    辦法開班，請被告還是要來上課的意思，因為如果學生太少
    ，老師會不願意來上課，學生也有說如果只有一、二個人，
    他也不想來上課。證人丙○○到補習班上班的時間固定是星
    期三上英文課，其他時間有時候她也會過去，時間不一定，
    因為她是副主任，有時候她也會上去看教室，她上去教室的
    時候，不用跟伊說。被告跟丙○○上課的時間不同，但是丙○○不固定的時間就會來補習班。在教室外的樓梯可以聽到
    教室內一點點聲音，如果要聽得很清楚的話，站在教室的門
    外可以聽得清楚，不用把門打開，隔著門就可以聽到等語明
    確（見本院98年11月12日審理筆錄）。則依證人乙○○前開
    證述，證人丙○○雖未與被告同一時間於補習班授課，然證
    人丙○○會不定時至教室巡視上課情形，且於教室門外確實
    可聽見教室內的聲音，又因被告授課之班級人數較少，告訴
    人與被告間就被告薪資方面有所爭議，與上揭告訴人所為之
    指訴之內容並無相悖之處。
(三)、按刑法第310條誹謗罪之成立，必須意圖散布於眾，而指摘
    或傳述足以毀損他人名譽之具體事實。又按誹謗行為不罰之
    前提在「依行為人所提證據資料，認為行為人有相當理由確
    信其為真實」，亦即行為人須：1.應提出相當證據資料供查
    證，2.該等證據資料足資證明行為人有相當理由確信誹謗內
    容為真實，始能享有免責不罰之結果。然而，言論內容縱屬
    真實，如純屬個人私德而與公共利益無關，依刑法第310條
    第3項但書規定，仍無解於誹謗罪責之成立，司法院大法官
    釋字第509號著有解釋足參。本件被告在為上開「補習班積
    欠老師薪水不發，且經營不善即將停班」等言論時，係於補
    習班之教室內所為，該教室並未上鎖，且於教室門外有學生
    或老師行經該教室門口，即可聽到該教室內被告之言論，是
    被告顯有散布該等言論於眾之意圖，蓋上開地點係屬特定多
    數人得共見共聞之處所，被告自當謹言慎行而避免以言詞貶
    抑他人之人格或傳述他人涉於私德而與公益無關之事項，以
    免損及他人之名譽。本件被告固係本於被告與告訴人間就薪
    資的部分爭議之情形而為上揭言論，然被告於本院審理時陳
    稱：宏林補習班只有短發伊薪水1次，就是97年11月的薪水
    ，應該是在12月領，只有國三班的部分短發，大約短發4500
    元，後來大約在12月中旬時，告訴人有再補貼伊1000元等語
    （見本院98年11月12日審理筆錄），則告訴人與被告間僅就
    97年11月間國三班部分之薪資發生爭議，其後經告訴人另有
    給被告1000元補貼該月之薪資，雖被告主觀仍認其與告訴人
    間就薪資方面仍有疑義，然竟於其授課時間指摘告訴人有積
    欠其薪資之情形，即有損害告訴人及宏林補習班名譽之具體
    事實。另學生人數固係評估該補習班營運狀況之依據，然實
    際經營情形為何，若非參與實際營運之人，究難以得知是否
    確有經營不善之情形。被告係在宏林補習班擔任兼職老師乙
    節，業據被告於本院審理時陳明在卷，其既無實際參與該補
    習班之經營，尚無從得知該補習班實際之營運狀況，縱其所
    任教之班級人數有所減少，亦不代表該補習班全體之營運狀
    況不佳，故被告妄加論斷宏林補習班有營運不善，即將停班
    之情形，亦顯有毀損補習班名譽之事實。
(四)、綜上所陳，被告前開所辯，尚無足採認。本件事證明確，被
    告犯行洵堪認定，應予依法論科。
二、核被告甲○○所為，係犯刑法刑法第310條第1項之誹謗罪。
    上訴人之上訴理由謂應予無罪之判決，難認原判決妥適，請
    撤銷原判決，另為適當之判決云云，惟本院認，原審認事用
    法並無違誤，原審量處拘役40日，並定易科罰金之折算標準
    ，量刑亦屬妥適，難謂有何違法失當之處，是上訴人之上訴
    無理由，應予駁回。
據上論斷，應依刑事訴訟法第455條之1第1項、第3項、第368條
，判決如主文。
中    華    民    國    98    年    11    月    27    日
                        臺灣臺中地方法院刑事第十六庭
                            審判長法  官  巫淑芳
                                  法  官  戴嘉慧
                                  法  官  劉麗瑛
以上正本證明與原本無異。
本件不得上訴。
                                  書記官  王玟
中    華    民    國    98    年    11    月    27    日


司法院資訊處製作；財團法人民間司法改革基金會備份。
